【裁判字號】    98,易,1754
【裁判日期】    981109
【裁判案由】    妨害公務
【裁判全文】
臺灣臺北地方法院刑事判決              98年度易字第1754號
公  訴  人  臺灣臺北地方法院檢察署檢察官
被      告  丙○○
選任辯護人  黃當庭律師
            周金城律師
            鄒志鴻律師
上列被告因妨害公務案件，經檢察官提起公訴（98年度偵字第11
590 號），本院判決如下：
    主  文
丙○○對於公務員依法執行職務時，施強暴脅迫，累犯，處有期
徒刑陸月，如易科罰金，以新臺幣壹仟元折算壹日。
    事  實
一、丙○○前因恐嚇、毀損等案件，經本院93年度易字第133 號
    刑事判決判處有期徒刑3 月、3 月，應執行有期徒刑5 月，
    嗣經臺灣高等法院93年度上易字第1344號刑事判決上訴駁回
    確定，於民國93年12月22日易科罰金執行完畢。又屢因妨害
    公務案件，先經臺灣士林地方法院94年度湖簡字第104 號刑
    事簡易判決判處有期徒刑6 月確定，於94年11月30日易科罰
    金執行完畢在案；復經臺灣士林地方法院95年度簡字第293
    號刑事簡易判決判處有期徒刑6 月確定，甫於95年9 月29日
    易科罰金執行完畢在案。
二、詎丙○○仍不知悔悟，於98年4 月21日下午3 時40分許，前
    往位於臺北市○○區○○路3 段178 號4 樓之臺北市稅捐稽
    徵處松山分處，辦理房屋課稅事宜，與承辦之稅務員丁○○
    發生爭執，竟基於妨害公務之犯意，對丁○○大聲叫囂，並
    徒手用力拍打丁○○之辦公桌，以此方式施強暴於在場執行
    職務之丁○○；在場之稅務員甲○○見狀大聲制止：「先生
    ，可不可以請你不要那麼兇」，丙○○轉向甲○○接續大叫
    ：「你想打架嗎，我等一下會在樓下等你」、「不服氣可以
    報警，叫警察來，警察來我連警察都打」、「你小心一點，
    我會在樓下外面等你」，以此方式施脅迫於在場執行職務之
    甲○○；另名稅務員乙○○因不滿丙○○在辦公室內咆哮，
    亦上前制止：「你現在想要對我們同事怎樣」，丙○○復接
    續對乙○○大叫：「我會在樓下等你」等語，接續施脅迫於
    在場執行職務之稅務員乙○○。
三、案經臺北市政府警察局松山分局移請臺灣臺北地方法院檢察
    署檢察官偵查起訴。
    理  由
一、證據能力之判斷：
  (一)被告丙○○及其選任辯護人除認丁○○、甲○○、乙○○於
    警詢、偵訊時之陳述未予被告對質詰問之機會，且有偏頗之
    虞，均無證據能力外，對於下列各項證據方法，均未爭執其
    證據能力，並同意作為證據（見本院卷第27至30頁、第70頁
    反面至第71頁），本院審酌其作成時之情況，認為並無不適
    當之情事，均得作為證據，合先敘明。
  (二)按被告以外之人於檢察事務官、司法警察官或司法警察調查
    中所為之陳述，與審判中不符時，其先前之陳述具有較可信
    之特別情況，且為證明犯罪事實存否所必要者，得為證據，
    刑事訴訟法第159 條之2 定有明文。查本案證人丁○○、甲○○、乙○○經本院傳喚到庭具結作證，於審判中證述內容
    核與渠等前於司法警察詢問時所為之陳述，內容大致相符（
    見偵查卷第4 至10頁、本院卷第62至70頁），故揆諸前揭法
    條規定，應採渠等於審判中之證述為本案判決基礎，而無例
    外採取渠等警詢時陳述之必要，應予排除渠等警詢陳述之證
    據能力。
  (三)按被告以外之人於偵查中向檢察官所為之陳述，除顯有不可
    信之情況者外，得為證據，刑事訴訟法第159 條之1 第2 項
    亦有明文。此所謂「顯有不可信」之情況，係指其不可信之
    情形，甚為顯著瞭然者，固非以絕對不須經過調查程式為條
    件，然須從卷證本身，綜合訊問時之外部情況，例如：是否
    踐行偵查中調查人證之法定程式，給予在場被告適當詰問證
    人之機會等情，為形式上之觀察或調查，即可發現，無待進
    一步為實質調查之情形而言。此與具有證據能力之供述證據
    ，其實質之證明力如何，仍待法院綜合全辯論意旨及調查證
    據所得，依法認定者不同（最高法院96年度臺上字第5684號
    判決）。而刑事訴訟法於92年2 月6 日修正、增訂公佈施行
    之前及之後，於第166 條、第171 條均規定當事人或辯護人
    有詰問證人之權利；於檢察官偵查中，第248 條第1 項亦明
    定：「訊問證人時，如被告在場者，被告得親自詰問」，故
    被告以外之人於偵查中向檢察官所為之陳述，須賦予被告或
    其辯護人在場得以行使詰問權或陳述意見之機會者，始得作
    為判斷之依據。從而，該未經被告詰問之被告以外之人於偵
    查中向檢察官所為之陳述，除顯有不可信之情況者外，依刑
    事訴訟法第159 條之1 第2 項規定，係屬有證據能力，但為
    未經完足調查之證據。當事人對於詰問權既有處分之權能，
    則此項詰問權之欠缺，非不得於審判中由被告行使已補正，
    而完足為經合法調查之證據（最高法院著有95年度臺上字第
    6157號、96年度臺上字第1870號、96年度臺上字第2234號判
    決參照；臺灣高等法院暨所屬法院96年11月28日96年法律座
    談會刑事類提案第27號審查意見參照）。本案證人丁○○、
    甲○○、乙○○既經本院傳喚到庭具結作證，業經被告、辯
    護人行使詰問權利（見本院卷第62至70頁），而渠3 人前經
    檢察官命具結後所為之陳述，已賦予被告及偵查中辯護人在
    場行使詰問權或陳述意見之機會（見偵查卷第32至36頁），
    且渠等陳述內容核與審判中所述大致相符，揆諸前揭最高法
    院判決意旨，如在形式上觀察，並無具體事證足證丁○○、
    甲○○、乙○○之陳述有何偏頗或失實之虞，自不得徒因渠
    3 人均與被告發生爭執，而遽認渠等向檢察官所為之陳述，
    程序上有何顯不可信之情形。從而，揆諸首揭法條規定，自
    不得逕予排除丁○○、甲○○、乙○○向檢察官所為之陳述
    之證據能力。至於渠等陳述之實質證明力如何，仍待本院綜
    合全辯論意旨及調查證據始得判斷，詳後述。
二、認定事實所憑之證據及理由：
    訊據被告丙○○矢口否認有何施強暴脅迫於臺北市稅捐稽徵
    處稅務員丁○○、甲○○、乙○○之犯行，辯稱：(一)伊當時
    前往辦理房屋課稅事宜，伊向丁○○反應面積算錯，並爭執
    為何罰款1 倍，但丁○○均不理會，態度傲慢；(二)伊向丁○○說話比較大聲，有輕輕拍一下桌子；但沒有對甲○○、乙○○大聲咆哮，伊對甲○○說：「你想要打架嗎，你想的話
    我等一下在樓下等你」，但沒有說：「你小心一點，我會在
    樓下及外面盯你」，伊係稱：「如果我有違法，你可以報警
    處理，態度不用如此」；(三)乙○○對著伊謂：「你要怎樣」
    ，又罵三字經，伊才跟著乙○○問：「你憑什麼罵我」云云
    （見本院卷第23頁反面、第69頁、第71頁至反面）。惟查：
  (一)查被告於前揭時、地，因房屋課稅事宜與承辦之稅務員丁○○發生爭執，被告不否認對丁○○說話聲量較大且拍打辦公
    桌之行為，核與丁○○到庭證述：「我有一直跟丙○○解釋
    ，後來他不高興，就用力拍我的桌子，當下我就愣住不知如
    何反應」、「被告當天聲音很大」等情相符（見本院卷第62
    頁反面、第64頁反面），可以採信。被告辯稱：輕輕拍打桌
    子云云，顯係避重就輕。又被告雖辯稱：因丁○○不理會云
    云。關於被告爭執之房屋面積及契稅怠報金之事，經臺北市
    稅捐稽徵處松山分處98年9 月22日北市稽松山乙字第098309
    68400 號函覆本院：(1)面積方面，臺北市稅捐稽徵處松山分
    處派員前往臺北市○○區○○街9 巷10號未辦保存登記之房
    屋進行現場勘查後，認定該房屋1 樓面積為54.2平方公尺、
    2 樓面積為31.3平方公尺，故98年4 月21日北市稽松山乙字
    第09836197500 號函據此核定房屋課稅現值；但被告於當日
    下午至該分處向丁○○表示不服，事後經該處人員與臺北市
    松山地政事務所確認，前揭房屋座落土地複丈成果圖所測量
    之土地面積即為1 樓建物面積，本院94年度重訴字第1506號
    民事判決即據此認定面積，故該處於98年5 月5 日北市稽松
    山乙字第09830458400 號函更正前揭房屋1 樓課稅面積為、
    75平方公尺，惟2 樓仍維持核定面積31.3平方公尺；(2)怠報
    金方面，乃依契稅條例第16條第1 項、第2 項規定，被告應
    於前揭民事判決確定日起30日內，申報契稅，故被告應於95
    年9 月21日民事判決確定後10日即95年10月20日申報契稅；
    惟被告遲至98年4 月16日始檢附前揭民事判決申報契稅，依
    契稅條例第24條規定，每逾3 日，應加徵應納稅額1 ％之怠
    報金；又因更正後之房屋課稅面積較大，據以核定被告應繳
    納契稅新臺幣（下同）5,850 元、怠報金5,850 元，除被告
    依更正前面積核定之契稅及怠報金外，應另補徵差額契稅74
    4 元及怠報金744 元；並檢附臺北市松山地政事務所土地複
    丈成果圖1 份（見本院卷第45頁至反面、第46頁）；亦據臺
    北市稅捐稽徵處松山分處98年8 月27日北市稽松山乙字第09
    830968400 號函檢附97年度房屋稅繳款書、98年契稅繳款書
    、98年契稅繳款書（差補）各1 份在卷足憑（見本院卷第34
    至37頁），固堪認定被告於98年4 月21日前往臺北市稅捐稽
    徵處松山分處，向丁○○爭執房屋面積一事，並非全然無據
    ，且事後確經臺北市稅捐稽徵處松山分處據以更正在案。然
    查，臺北市稅捐稽徵處原核定之房屋面積，據證人丁○○證
    稱：「這個面積是我們現場測量的面積，與民事判決不一樣
    」、「我只知道民事判決上的面積是畫1 個方塊，大概也是
    70幾，我當下看會認為那是地的面積，我們幫納稅人量這種
    東西不會抓那麼大，後來有打電話問地政測量單位，當初量
    是量土地還是房子，地政單位說是從房子最外圍開始量，跟
    我量的方式不同，後來主管可能就覺得既然地政這樣測量，
    就照地政的量法」（見本院卷第65頁、反面），被告亦不否
    認證人丁○○曾至房屋現場勘查測量面積：「丁○○有來我
    們家測量，但沒有解釋怎麼測量，我只看到他拿著皮尺測量
    ，進到我們家從我們家內緣去測量」（見本院卷第66頁、第
    71頁反面），是可佐證證人丁○○所述曾經現場測量面積屬
    實。從而，臺北市稅捐稽徵處松山分處原核定房屋課稅面積
    雖與民事判決所憑地政事務所測量之面積不同，但仍非毫無
    所據，課稅面積亦不當然受民事判決或地政事務所測量面積
    所拘束。因此足可認定，關於前揭房屋課稅面積之認定，被
    告與臺北市稅捐稽徵處松山分處乃各有所憑。臺北市稅捐稽
    徵處松山分處或丁○○方面，既無明顯違法不當之處，且原
    核定課稅面積較民事判決認定之面積小，被告原應繳納之契
    稅及怠報金較少，更正前面積對被告應無不利，顯無侵害被
    告合法權利之急迫性，自難認被告有何當場大發雷霆、拍打
    辦公桌之正當動機可言。被告前揭所辯，實不得作為卸責之
    理由。
  (二)其次，丁○○同事甲○○因見被告對著丁○○大聲說話且拍
    打辦公桌，乃大聲制止被告稱：「先生，可不可以請你不要
    這麼兇」，被告遂轉向甲○○恫稱：「你想打架嗎，我等一
    下會在樓下等你」、「如果你不服氣可以報警，叫警察來，
    我連警察也打給你看」、「你小心一點，我會在樓下外面等
    你」；另同事乙○○不滿被告言行，亦出言：「你現在要對
    我們同事怎樣」，被告隨即回頭接續對乙○○恫稱：「我會
    在樓下等你」等情，業據證人丁○○、甲○○、乙○○於審
    判中證述明確，互核相符（見本院卷第62頁反面、第63頁、
    第64頁反面、第66頁反面、第69頁反面、第70頁），且與甲○○、丁○○向檢察官具結證述情節大致相符（見第34至35
    頁），堪以採信。被告雖辯稱：伊當時是說「想要打架嗎，
    你想的話我等一下在樓下等你」、「如果我有違法，你可以
    報警處理，態度不用如此」云云（見本院卷第71頁反面），
    然依被告之辯解，足可認定被告確曾向甲○○提及：「你小
    心一點，我會在樓下等你」、「可以報警、叫警察來」等語
    非虛。再衡諸被告當時已有向丁○○大聲爭執且拍打辦公桌
    之舉動，可見被告處於情緒激憤之狀態，反觀證人甲○○向
    被告稱「不要這麼兇」後，因股長文瓊華出面制止雙方衝突
    ，甲○○即無後續言語或動作，此據證人丁○○、甲○○、
    乙○○證述明確（見本院卷第63頁、第67頁、第68頁、第69
    頁反面）；倘非被告方面繼續有恫嚇言詞，乙○○實無再出
    面制止被告之必要。此外，被告曾有恐嚇、妨害公務之前科
    紀錄，被告分別恐嚇另案證人稱：「下班出門小心點」、脅
    迫警察稱：「你下班給我小心一點」，此觀諸臺灣士林地方
    法院94年度湖簡字第104 號刑事簡易判決暨臺灣士林地方法
    院檢察署檢察官94年度偵字第3297號聲請簡易判決處刑書、
    臺灣高等法院93年度上易字第1344號刑事判決自明，為本院
    職務上所知之事實。恰可佐證類似「你小心一點」等恫嚇人
    身安全之言詞，適係被告之習慣用語。綜上，應認證人丁○○、甲○○、乙○○之證述合於常情，較為可信，而被告空
    言否認，實難遽採。至於被告辯稱：乙○○向伊稱：「你要
    怎樣」且罵伊三字經在先（見本院卷第69、70頁）。然查乙○○涉公然侮辱罪嫌部分，經檢察官認定乙○○所罵三字經
    之音量未達不特定多數人所共見共聞之程度，不符合「公然
    」之要件，業經不起訴處分在案。故乙○○之行為縱屬事實
    ，僅係被告犯罪之動機或犯罪時所受之刺激，是刑法第57條
    之量刑要件，尚不得因此免除被告以前揭言詞脅迫甲○○、
    乙○○所應負之刑責。
  (三)被告固委由辯護人具狀辯稱：伊行為對於丁○○並未防阻其
    依法執行職務，而甲○○、乙○○對伊並無法定職務，亦不
    構成恐嚇危害安全罪（見本院卷第83至85頁、第94至96頁，
    辯護意旨狀）。惟按刑法第135 條第1 項之罪，以對於公務
    員依法執行職務時施強暴脅迫為要件。此之所謂施「強暴」
    ，不以對於公務員之身體直接實施暴力為限，凡以公務員為
    目標，而對物或對他人施暴力，其結果影響及於公務員之執
    行職務者，亦屬之；所稱「脅迫」，則指以侵害生命、身體
    、自由、名譽、財物之不法為目的之意思，通知對方足使其
    生恐怖之心之一切行為而言（最高法院著有84年度臺非字第
    333 號判決、82年度臺上字第608 號判決要旨可參）。又此
    施用之威嚇手段，客觀上是否足以壓抑被害人之意思自由，
    應依一般人在同一情況下，其意思自由是否因此受壓制為斷
    ，不以被害人之主觀意思為準。再者，刑法第135 條第1 項
    之妨害公務罪，以公務員依法執行職務時加以妨害為要件，
    若超越職務範圍以外之行為，即不得謂為依法執行職務，縱
    令對之有所妨阻，要無妨害公務之可言（最高法院30年上字
    第955 號判例要旨參照）。經查：
  (1)按臺北市稅捐稽徵處組織規程依臺北市政府財政局組織規程
    第8 條、臺北市政府組織自治條例第6 條訂定之，臺北市政
    府設財政局、臺北市政府財政局下設稅捐稽徵處，而臺北市
    稅捐稽徵處設置稅務員，負責辦理財稅核課、欠稅執行、稅
    務管理等公務事項。是丁○○、甲○○、乙○○均擔任臺北
    市稅捐稽徵處松山分處稅務員，係屬依法執行職務之公務員
    。基此，被告既於98年4 月21日下午3 時40分許之上班時間
    ，在臺北市稅捐稽徵處松山分處辦公室內，向稅務員丁○○
    爭執其承辦之房屋課稅面積及怠報金事宜，應認係於丁○○
    依法執行職務之情形下；而被告當時取得臺北市稅捐稽徵處
    松山分處98年4 月21日北市稽松山乙字第09836197500 號函
    後，當場向丁○○爭執公文上所載房屋課稅面積及怠報金，
    仍屬丁○○承辦職務範圍內事項，故被告向丁○○爭執此等
    課稅事項之際，大聲說話且用力拍打丁○○辦公桌，顯係以
    丁○○為目標，對其辦公桌實施暴力，企圖以此方式影響丁○○之執行職務，應堪認定。因此，揆諸前揭最高法院判決
    見解，被告自不得以丁○○之職務已完成、伊行為未造成防
    阻，資為抗辯。
  (2)另外就甲○○、乙○○部分，渠2 人同屬臺北市稅捐稽徵處
    松山分處之稅務員，亦係於前揭時間在臺北市稅捐稽徵處松
    山分處辦公室內、執行法定稅務職務之公務員，因見被告對
    丁○○施強暴之妨害公務行為，先後出言制止被告，仍是以
    被告爭執房屋課稅面積及怠報金事宜所衍生之後續行為。亦
    即，甲○○、乙○○乃協助制止被告對同事丁○○之妨害公
    務行為而出面。因此，自不得徒因甲○○、乙○○非承辦被
    告課稅事件之稅務員，逕認被告當場對甲○○、乙○○所為
    ，與刑法第135 條第1 項妨害公務罪之構成要件不符。基此
    ，甲○○、乙○○出言制止被告妨害公務之際，卻遭被告以
    前揭以對人之生命、身體、自由之不法為目的之意思，通知
    甲○○、乙○○，客觀上已足使人心生畏怖，致人之意思決
    定自由遭受壓抑，本不以甲○○、乙○○主觀上究有無心生
    畏懼為斷。亦即，不因乙○○稱：「我不會害怕，但我覺得
    很生氣。因為如果我害怕我就不會站出來」（見本院卷第70
    頁），遽認被告前揭行為不該當刑法第135 條第1 項之「脅
    迫」要件。被告所辯，尚無可取。
  (四)綜上，本案事證明確，被告於稅務員丁○○、甲○○、乙○○上班時間，因爭執房屋課稅面積及怠報金，有前揭大聲爭
    執、拍打辦公桌、大聲叫囂：「你想打架嗎，我等一下會在
    樓下等你」、「不服氣的話可以報警，叫警察來，警察來我
    連警察都打」、「你小心一點，我會在樓下外面等你」等犯
    行，洵堪認定，應予依法論罪科刑。
三、論罪科刑之依據：
    核被告對丁○○所為，係犯刑法第135 條第1 項對公務員依
    法執行職務時施強暴罪；又對甲○○、乙○○所為，則犯同
    條對公務員依法執行公務時施脅迫罪。被告乃基於妨害公務
    之單一決意，著手對於承辦稅務員丁○○實施強暴後，仍接
    續對稅務員甲○○、乙○○施以脅迫之犯行，侵害同一公務
    法益，乃欲達同一目的而前後所實施之接續動作，應屬接續
    犯之部分行為，應以1 罪論處。又查被告曾因妨害公務案件
    ，經臺灣士林地方法院95年度簡字第293 號刑事簡易判決判
    處有期徒刑6 月確定，甫於95年9 月29日易科罰金執行完畢
    在案等情，有臺灣高等法院被告前案紀錄表附卷可參（見本
    院卷第86至90頁），是被告於前次徒刑之執行完畢後，5 年
    以內故意再犯本案有期徒刑以上之罪，為累犯，應依法加重
    其刑。爰審酌：(一)被告因房屋課稅面積及怠報金之爭執，竟
    不思循正當程序加以主張，當場對執行職務之公務員丁○○
    、甲○○、乙○○施以強暴、脅迫，妨害渠等公務之執行，
    損害非輕；(二)被告犯罪後，矢口否認犯罪，避重就輕；且被
    告曾因恐嚇、毀損等案件，經本院93年度易字第133 號刑事
    判決判處有期徒刑3 月、3 月，應執行有期徒刑5 月，嗣經
    臺灣高等法院93年度上易字第1344號刑事判決上訴駁回確定
    ，於93年12月22日易科罰金執行完畢；又屢因妨害公務案件
    ，先經臺灣士林地方法院94年度湖簡字第104 號刑事簡易判
    決判處有期徒刑6 月確定，於94年11月30日易科罰金執行完
    畢在案；復經臺灣士林地方法院95年度簡字第293 號刑事簡
    易判決判處有期徒刑6 月確定，甫於95年9 月29日易科罰金
    執行完畢在案等情，亦有前揭臺灣高等法院被告前案紀錄表
    在卷足徵，是被告屢有出言恐嚇、脅迫等犯罪，且有2 次妨
    害公務前科，再犯本案相同之罪，毫無悔悟；(三)惟念被告所
    爭執之房屋課稅面積部分，尚非無據，事後亦經臺北市稅捐
    稽徵處松山分處更正面積及契稅金額、怠報金金額在案；且
    甲○○、乙○○當時制止被告時，渠等之音量、語氣亦有刺
    激被告之虞；(四)被告有父母、妻子及3 名子女賴其扶養（見
    本院卷第73頁），家境小康等一切情狀，認為檢察官求刑適
    當（見本院卷第72頁反面），爰量處如主文所示之刑，並諭
    知易科罰金之折算標準，以示懲儆。
據上論斷，應依刑事訴訟法第284 條之1 、第299 條第1 項前段
，刑法第135 條第1 項、第47條第1 項、第41條第1 項前段，刑
法施行法第1 條之1 判決如主文。
本案經檢察官葉芳秀到庭執行職務。
中    華    民    國    98    年    11    月    9     日
                  刑事第六庭  法  官  林晏如
上正本與原本無異。
如不服本判決，應於判決送達後10日內向本院提出上訴狀（應抄
附繕本）。告訴人或被害人如對於本判決不服者，應具備理由請
求檢察官上訴，其上訴期間之計算係以檢察官收受判決正本之日
期為準。
                              書記官  楊盈茹
中    華    民    國    98    年    11    月    10    日
附錄本案論罪科刑法條全文：
中華民國刑法第135條
對於公務員依法執行職務時，施強暴脅迫者，處3 年以下有期徒
刑、拘役或3 百元以下罰金。
意圖使公務員執行一定之職務或妨害其依法執行一定之職務或使
公務員辭職，而施強暴脅迫者，亦同。
犯前二項之罪，因而致公務員於死者，處無期徒刑或7 年以上有
期徒刑；致重傷者，處3 年以上、10年以下有期徒刑。


司法院資訊處製作；財團法人民間司法改革基金會備份。
